臺灣基隆地方法院刑事裁定　　　　　　　　　　　　　　九十一年度自字第一二號
　　自　訴　人　甲○○
　　被　　　告　丁○○原名：.
右列被告因侵占等案件，經自訴人提起自訴，本院裁定如左：
    主  文
自訴駁回。
    理  由
一、按法院或受命法官於自訴案件第一次審判期日前訊問及調查結果，如認為案件有
    刑事訴訟法第二百五十二條至第二百五十四條之情形者，得以裁定駁回其自訴，
    同法第三百二十六條第三項定有明文。
二、自訴意旨略以：被告丁○○前邀同自訴人甲○○，以被告供應資金，自訴人提供
    所有之基隆市○○區○○段七二七至七四六地號土地共十二筆，合作興建住宅，
    雙方議定以被告百分之六十、自訴人百分之四十比例分配，並約定如有出售金額
    亦應以上揭比例分配之。詎被告嗣將合建房屋編號Ａ１、Ａ３、Ａ５、Ａ６、Ｂ
    １、Ｂ２及Ｂ３等號出售他人，並變更起造人名義，並將售屋所得吞為己有，拒
    不依上開約定比例分配給付自訴人，因認被告涉犯刑法第三百三十五條第一項之
    侵占罪。又被告與自訴人之合建契約係約定興建事宜由被告全權負責，詎被告於
    結構體完工後即逕予停工，嚴重損及自訴人之權益，因認被告復涉犯刑法第三百
    四十二條第一項之背信罪等語。
三、按犯罪事實應依證據認定之，無證據不得推定其犯罪事實，刑事訴訟法第一百五
    十四條定有明文。刑事訴訟法所謂認定犯罪事實之證據，係指足以認定被告確有
    犯罪行為之積極證據而言（最高法院二十九年上字第三一○五號判例意旨參照）
    ，苟積極證據不足為不利於被告事實之認定時，即應為有利於被告之認定，更不
    必有何有利之證據（最高法院三十年上字第八一六號判例意旨參照）。次按刑法
    上之侵占罪，以意圖為自己或第三人不法之所有，而對於自己所持有之他人所有
    物，變更持有之意思為不法所有之意思，為其構成要件；若持有物之所有權係歸
    屬於持有人自己，僅依契約等法律關係而有返還或給付他人之義務，持有人縱未
    履行其給付義務，仍非將其持有他人之物易為不法所有，自不生侵占問題，而為
    民法上之債務不履行糾葛（最高法院二十八年上字第二三七六號、四十一年台非
    字第五七號判例意旨可資參照）。再按刑法第三百四十二條之背信罪，以有取得
    不法利益或損害本人利益之意圖為必要，若無此意圖，即屬缺乏意思要件，縱有
    違背任務之行為，亦難律以本條之罪（最高法院三十年上字第一二一○號、五十
    三年台上字第二四二九號判例意旨參照）；又背信罪之主體須為他人處理事務者
    ，即其為他人處理事務，本其對他人（本人）之內部關係，負有基於一定之注意
    而處理事務之法的任務，因之，其為他人處理事務，係基於對內關係，並非對向
    關係，基於誠實義務，並非基於交易上信義誠實之原則，故如買賣、承攬契約之
    單純當事人乃對向關係，非為他人處理事務，其未履行給付義務，僅生是否有背
    交易上信義誠實之原則，並非違背其誠實義務，與背信罪之要件不合（最高法院
    七十年度台上字第三一四號、七十一年度台上字第一一五九號判決意旨可資參照
    ）。
四、訊據被告丁○○固坦承其係萬泰福建設股份有限公司（以下簡稱萬泰福公司）之
    代表人，其代表該公司與自訴人簽訂「合建契約書」，由自訴人提供土地、萬泰
    福公司出資，合作興建別墅住宅之事實，惟否認有何侵占、背信之犯行，辯稱：
    該合建案共計興建十戶，伊分得其中六戶，自訴人亦已分得另四戶，依約就伊所
    分得之六戶縱另行出售，亦無庸再分售屋款之四成給自訴人；況伊之所以將所分
    得該六戶原以萬泰福公司為起造人之建造中房屋變更起造人名義予他人，是為了
    提供給伊之下包廠商作為營造費用之擔保，因為萬泰福公司財務困難周轉不靈，
    目前該合建案已因無資金且自訴人未依約將土地辦理分割過戶而停工等語。
五、經查：
    (一)自訴人與被告擔任代表人之萬泰福公司於八十八年五月十日簽訂之「合建契約
      書」第二條約定：「分配方式：1.本合建契約書以坪數計算，則按建照核准興
      建面積，甲方（地主即自訴人）分得百分之四十，乙方（即萬泰福公司）分得
      百分之六十。2.若本合建案以售屋金額作為分配方式，則以乙方公開售價總銷
      售金額，甲方分得百分之四十，乙方分得百分之六十」，此有上開合建契約書
      影本一份在卷可按，依其性質，該合建契約乃買賣與承攬之混合契約。又該合
      建案業經基隆市政府工務局核發（八八）基府工建字第○○八三號建造執照，
      為十戶地上四層、地下一層之住宅建築，起造人嗣經原萬泰福公司申請變更為
      下表所列之人，有建造執照、變更起造人申請書、理由書、名冊影本各一份在
      卷。
      ┌──┬────────────┬──┬─────────────┐
      │編號│   起造人姓名           │編號│     起造人姓名           │
      ├──┼────────────┼──┼─────────────┤
      │ A1 │   丙○○○             │ A2 │     甲○○               │
      │ A3 │   戊○○               │ A5 │     乙○○               │
      │ A6 │   陳慶章               │ B1 │     郭秀珠               │
      │ B2 │   張瑞               │ B3 │     廖玉葉               │
      │ B5 │   甲○○               │ C1 │     甲○○               │
      └──┴────────────┴──┴─────────────┘
    (二)上開合建案之建造中房屋，其主結構體業已完成，有照片六幀附卷可憑，可認
      為係十戶獨立之不動產，自訴人已於八十九年六月間接受變更起造人名義而原
      始取得其中編號A2、B5、C1、B3（B3號起造人廖玉葉為自訴人之債權人，經自
      訴人要求登記其為起造人以抵償債權，業經自訴人陳明在卷）房屋之所有權，
      該四棟房屋之建物面積及公共設施面積均已達總興建面積之百分之四十，有建
      物平面圖及面積計算書各一份在卷可按，則依上開「合建契約書」第二條之約
      定，自係契約雙方已同意適用依興建面積之比例分配之方式，萬泰福公司就該
      公司所分得之六戶所另為變更起造人名義，要難謂有何侵占自訴人所有物之情
      事，被告自亦無再就其餘六棟房屋之交易價分配予自訴人之義務。
    (三)證人鄭宜安到庭結證稱：伊係萬泰福公司關於泥作工程之下包廠商，萬泰福公
      司先前所開立予伊之支票均已經跳票，積欠伊工程款未還，故該公司又要伊施
      作本件合建案之工程時，伊不放心，該公司乃將本建案之其中二戶房屋登記起
      造人為伊所指定之人乙○○與陳慶章，作為施作工程費之擔保，並且在完工前
      毋庸先由萬泰福公司墊支工程款等語。被告供述稱萬泰福公司於八十九年十一
      月份時，已經沒有現金可供周轉，並提出該公司於基隆市第二信用合作社開設
      之活期存款帳戶存摺影本一份附卷為證；自訴人亦陳稱被告與萬泰福公司自八
十九年六月份起即已陸續退票，並提出支票影本八張、退票理由書影本二張附
      卷為證。上開合建房屋工程繼續施作至結構體完成，已如前述，而於八十九年
      十月九日尚經基隆市政府建管課查驗工程之施作相符，有工程紀錄查驗單影本
      一紙附卷可按。被告為萬泰福公司之代表人，本於其職務關係及該公司與自訴
      人間之上開合建契約關係，固有履行該合建契約、完成興建房屋之義務，惟被
      告與自訴人間就該契約上的對向關係，尚非屬為他人處理事務之內部關係，萬
      泰福公司因財務困難致未依約履行給付義務，僅係民事上債務不履行之問題，
      並非違背其誠實義務，與背信罪之要件不合。此外，並無其他積極證據足資證
      明被告有何侵占、背信行為。
六、綜上所述，本件自訴人所指被告之犯罪嫌疑顯屬不足，依照首開說明，本件自訴
    應予駁回。
據上論斷，應依刑事訴訟法第三百二十六條第三項、第二百五十二條第十款，裁定如
主文。
中      華      民      國    九十一    年      八      月     八       日
                                        臺灣基隆地方法院刑事第二庭
                                                法  官  蔡  岱  霖
右正本證明與原本無異。
對於本件裁定如有不服，應於收受送達後五日內，向本院提出抗告書狀，敘述抗告之
理由，抗告於臺灣高等法院。
                                                書記官  許  世  賢
中      華      民      國    九十一    年      八      月     八       日
